臺灣高雄地方法院行政訴訟判決
110年度簡字第108號
111年8月23日辯論終結
原      告  蔡錦輝  

被      告  高雄市政府衛生局

代  表  人  黃志中  
訴訟代理人  廖哲宏  
            張競文  
上列當事人間傳染病防治法事件，原告不服高雄市政府民國110
年9月24日高市府法訴字第11030762400號訴願決定，提起行政訴
訟，本院判決如下：
    主  文
訴願決定及原處分均撤銷。
訴訟費用由被告負擔。
    事實及理由
一、事實概要：高雄市政府為防範嚴重特殊傳染性肺炎（COVID-
    19）疫情蔓延，於民國110年5月19日上午公布高雄市民「外
    出或於公共場域、室内空間未戴口罩者將立即開罰」之防疫
    措施（下稱系爭防疫措施），並於當日下午2時至3時召開之
    高雄市嚴重特殊傳染性肺炎（COVID-19）第一級流行疫情指
    揮中心第79次應變會議（下稱高雄市第79次應變會議）會議
    紀錄拾、主席綜合指示事項略稱「二、戴口罩、保持社交距
    離才能大幅度降低病毒的社區傳播，本府各局處發現外出或
    於公共場域、室内空間未戴口罩者，請依權責範圍逕予開罰
    。三、因應全國進入三級警戒，高雄市即日起宣布4項防疫
    加嚴措施：（一）非必要不要出門，若出門務必佩戴口罩。
    」等語。嗣高雄市政府派員於110年5月22日16時40分許，在
    高雄市苓雅區中正一路121巷口（下稱系爭地點）稽查發現
    ，原告外出未佩戴口罩，有規避系爭防疫措施之情事，乃當
    場予以舉發，並給予其陳述意見之機會，原告雖於現場提出
    意見陳述，惟經被告審酌調查事實證據及陳述意見後，核認
    原告違反傳染傳防法第37條規定事實明確，爰依同法第70條
    第1項第3款規定，於110年6月21日以高市衛疾字第11035784
    400號裁處書（下稱原處分），裁處原告新臺幣（下同）3,0
    00元罰鍰。惟事後被告於110年8月3日以高市衛疾字第11035
    784400號函通知原告變更違反之法規為傳防病防治法法第36
    條，改適用同法第70條第1項第2款規定予以裁罰。原告不服
    ，提起訴願，遭決定駁回，遂提起本件行政訴訟。
二、原告主張：
　㈠按依行政院衛生福利部（下稱衛福部）110年5月21日衛授疾
    字第1100200465號公告（下稱系爭5月21日公告）防疫措施
    裁罰規定，可知違反「外出時全程佩戴口罩」之防疫措施，
    裁罰規定為經勸導不聽者，依法裁處，嗣衛福部110年5月28
    日衛授疾字第1100200495號公告（下稱衛福部110年5月28日
    公告）修正防疫措施裁罰規定，可知違反「外出時全程佩戴
    口罩」之防疫措施，裁罰規定為依法裁處，且系爭5月21日
    公告與本公告不符部分，不再援用，亦即自110年5月28日起
    若有違反「外出時全程佩戴口罩」之防疫措施，免經勸導即
    可開罰，但於110年5月28日前若有違反「外出時全程佩戴口
    罩」之防疫措施，仍應勸導，勸導不聽者再予以開罰。
　㈡被告既然以原告違反傳染病防制法第36條規定而依同法第70
    條第1項第2款規定裁罰原告，被告亦應遵守同法第37條第3
    項規定，中央政府與地方政府標準一致，亦即被告應依衛福
    部系爭5月21日公告，於110年5月28日前若有違反「外出時
    全程佩戴口罩」之防疫措施，仍應勸導，勸導不聽者再予以
    開罰。經查，原告當時因一時疏忽，從住家走出離家門口不
    到5公尺之巷口查看牆壁油漆情形，因未戴口罩，被稽查人
    員舉發，隨即戴上口罩，然原告於110年5月22日被舉報時，
    尚屬勸導期間，被告理應先勸導，勸導不聽者再予開罰，然
    被告竟未經勸導即直接開罰。
  ㈢又原告於110年5月22日違規時並不知道110年5月19日高雄市
    第79次應變會議記者會有宣導不經勸導直接開罰，是直到被
    稽查人員舉發時經由稽查人員告知原告才知道，是原告主觀
    上並無故意或過失等語。並聲明：原處分及訴願決定均撤銷
    。
三、被告則以：
　㈠原告雖主張「其因一時疏忽，從住家走出巷口查看牆壁油漆
    情形，因未戴口罩被員警舉發，當下隨即戴上口罩。又於11
    0年5月22日被舉報時仍在勸導期，應先勸導，不聽者再開罰
    ，請求撤銷原處分」云云。惟查，系爭地點位於高雄市轄區
    内，原告外出至系爭地點自應配合接受系爭防疫措施，惟查
    高雄市政府於110年5月22日16時40分許派員至系爭地點稽查
    發現，原告於系爭地點外出未配載口罩，有規避系爭防疫措
    施之情事，此有佐證照片及陳述意見紀錄表影本附原處分卷
    可稽，足堪認定。次查，嚴重特殊傳染性肺炎（COVID-19）
    自109年即開始傳播散布，中央流行疫情指揮中心不斷宣導
    保持安全社交距離，且自110年5月19日起提升全國疫情警戒
    至第三級，國人本應格外警醒。復據高雄市政府於110年5月
    19日發布之新聞稿（資料更新時間：同日14時26分）載稱：
    「外出或於公共場域、室内空間未戴口罩者將立即開罰」等
    語，重申防疫措施落實必要性與可責性，加強喚起高雄市民
    危機感，上開防疫措施之相關資訊已立即由高雄市政府網頁
    及防疫加嚴措施記者會揭露，並經由各類媒體大量報導傳播
    ，提醒高雄市民共同遵守，屬原告應認識，並能認識之事頊
    ，卻疏未認識，致生本案之違規情事，其縱非故意，亦難辭
    過失之責。另按傳染病防治法第2條、第36條及第70條第1項
    第2款規定可知，衛福部及高雄市政府均為該法之主管機關
    ，民眾於高雄市轄區内，除須遵守衛生福利部公告之疫情警
    戒標準外，亦不得違反高雄市政府所公布之防疫措施，違反
    者即應受罰，並無須經勸導不聽始得處罰之明文。故原告雖
    執前詞主張，仍無法免除其應受行政處罰之責任。從而，本
    案違規事實明確，原告所辯亦不足採，揆諸前揭法令規定原
    處分並無違誤，應予維持。
  ㈡又原告主張「被告亦應遵守傳染病防治法第37條第3項規定」
    云云。然查，本案應適用之裁罰依據為傳染病防治法第36條
    ，而非傳染病防治法第37條，固然依照傳染病防治法第37條
    第1項、第3項規定，地方政府採行之防疫措施應依中央流行
    疫情指揮中心指揮官（下稱中央指揮官）之指示辦理，然高
    雄市政府於110年5月19日即已依傳染病防治法第36條規定採
    行系爭防疫措施，並於當日下午經由高雄市第79次應變會議
    記者會公布系爭防疫措施，早於衛福部110年5月21日公告之
    防疫措施裁罰規定，又衛福部110年5月16日衛授疾字第1100
    200449A號公告（下稱衛福部110年5月16日公告）之防疫措
    施，固然規定違反「外出時全程佩戴口罩」之防疫措施，經
    勸導不聽者依法裁處，且於110年5月19日記者會中央指揮官
    並無授權地方政府可以自行決定未戴口罩之處罰程序，但當
    時中央指揮官有表示尊重地方政府，所以高雄市政府乃傳染
    病防治法第36條規定採行系爭防疫措施，是本案被告開罰之
    依據為系爭防疫措施、傳染病防治法第36條。
　㈢綜上，被告核認原告違反傳染病防治法第36條規定事實明確
    ，爰依同法第70條第1項第2款規定以原處分裁處原告3,000 
    元罰鍰，業已兼顧手段與行政目的間之衡平，並無違法不當
    或違反比例原則之處，原告抗辯顯無理由，等語，資為抗辯
    。並聲明：原告之訴駁回。
四、本件事實概要欄所載之事實，除下列爭執要旨外，餘為兩造
    所不爭執，並有原處分卷及訴願決定書在卷可查，堪信屬實
    。爭執要旨：㈠系爭防疫措施是否合法有效？㈡原告於110年5
    月22日外出時未佩戴口罩，被告得否未經勸導，逕依違反傳
    染病防治法第36條、第70條第1項第2款規定予以裁罰？
五、本院之判斷：㈠
　㈠相關法規（傳染病防治法）之適用　
  ⒈第2條：
　　本法主管機關：在中央為衛生福利部；在直轄市為直轄市政
    府；在縣（市）為縣（市）政府。
　⒉第3條：
    ⑴本法所稱傳染病，指下列由中央主管機關依致死率、發生
      率及傳播速度等危害風險程度高低分類之疾病：一、第一
      類傳染病：指天花、鼠疫、嚴重急性呼吸道症候群等。二
      、第二類傳染病：指白喉、傷寒、登革熱等。三、第三類
      傳染病：指百日咳、破傷風、日本腦炎等。四、第四類傳
      染病：指前三款以外，經中央主管機關認有監視疫情發生
      或施行防治必要之已知傳染病或症候群。五、第五類傳染
      病：指前四款以外，經中央主管機關認定其傳染流行可能
      對國民健康造成影響，有依本法建立防治對策或準備計畫
      必要之新興傳染病或症候群。
　　⑵中央主管機關對於前項各款傳染病之名稱，應刊登行政院
      公報公告之；有調整必要者，應即時修正之。
　⒊第5條：
    ⑴中央主管機關及直轄市、縣（市）主管機關（以下簡稱地
      方主管機關）執行本法所定事項權責劃分如下：
　  　一、中央主管機關：
　　　㈠訂定傳染病防治政策及計畫，包括預防接種、傳染病預
        防、流行疫情監視、通報、調查、檢驗、處理、檢疫、
        演習、分級動員、訓練及儲備防疫藥品、器材、防護裝
        備等措施。
　　　㈡監督、指揮、輔導及考核地方主管機關執行傳染病防治
        工作有關事項。
　　　㈢設立預防接種受害救濟基金等有關事項。
　　　㈣執行國際及指定特殊港埠之檢疫事項。
　　　㈤辦理傳染病防治有關之國際合作及交流事項。
　　　㈥其他中央主管機關認有防疫必要之事項。
　　　二、地方主管機關：
　　　㈠依據中央主管機關訂定之傳染病防治政策、計畫及轄區
        特殊防疫需要，擬定執行計畫付諸實施，並報中央主管
        機關備查。
　　　㈡執行轄區各項傳染病防治工作，包括預防接種、傳染病
        預防、流行疫情監視、通報、調查、檢驗、處理、演習
        、分級動員、訓練、防疫藥品、器材、防護裝備之儲備
        及居家隔離民眾之服務等事項。
　　　㈢執行轄區及前款第四目以外港埠之檢疫事項。
　　　㈣辦理中央主管機關指示或委辦事項。
　　　㈤其他應由地方主管機關辦理事項。
　　⑵地方主管機關辦理前項第二款事項，必要時，得報請中央
      主管機關支援。
　　⑶各級主管機關執行港埠之檢疫工作，得委託其他機關（構
      ）或團體辦理之。
  ⒋第7條：
　　主管機關應實施各項調查及有效預防措施，以防止傳染病發
    生；傳染病已發生或流行時，應儘速控制，防止其蔓延。
　⒌第8條：
 　 ⑴傳染病流行疫情、疫區之認定、發布及解除，由中央主管
      機關為之；第二類、第三類傳染病，得由地方主管機關為
      之，並應同時報請中央主管機關備查。
    ⑵中央主管機關應適時發布國際流行疫情或相關警示。
  ⒍第16條：
　  ⑴地方主管機關於轄區發生流行疫情或有發生之虞時，應立
      即動員所屬各相關機關（構）及人員採行必要之措施，並
      迅速將結果彙報中央主管機關。
　　⑵前項情形，地方主管機關除應本諸權責採行適當之防治措
      施外，並應依中央主管機關之指示辦理。
    ⑶前二項流行疫情之處理，地方主管機關認有統籌指揮、調
      集所屬相關機關（構）人員及設備，採行防治措施之必要
      時，得成立流行疫情指揮中心。
    ⑷中央主管機關於必要時，得邀集相關機關召開流行疫情處
      理協調會報，協調各級政府相關機關（構）人員及資源、
      設備，並監督及協助地方主管機關採行防治措施。
　⒎第17條：
  　⑴中央主管機關經考量國內、外流行疫情嚴重程度，認有統
      籌各種資源、設備及整合相關機關（構）人員之必要時，
      得報請行政院同意成立中央流行疫情指揮中心，並指定人
      員擔任指揮官，統一指揮、督導及協調各級政府機關、公
      營事業、後備軍人組織、民間團體執行防疫工作；必要 
      時，得協調國軍支援。
    ⑵中央流行疫情指揮中心之編組、訓練、協助事項及作業程
      序之實施辦法，由中央主管機關定之。
　⒏第36條：
　　民眾於傳染病發生或有發生之虞時，應配合接受主管機關之
    檢查、治療、預防接種或其他防疫、檢疫措施
　⒐第37條：
  　⑴地方主管機關於傳染病發生或有發生之虞時，應視實際需
      要，會同有關機關（構），採行下列措施：
      一、管制上課、集會、宴會或其他團體活動。
      二、管制特定場所之出入及容納人數。
      三、管制特定區域之交通。
      四、撤離特定場所或區域之人員。
      五、限制或禁止傳染病或疑似傳染病病人搭乘大眾運輸工
          具或出入特定場所。
      六、其他經各級政府機關公告之防疫措施。
　　⑵各機關（構）、團體、事業及人員對於前項措施，不得拒
      絕、規避或妨礙。
    ⑶第一項地方主管機關應採行之措施，於中央流行疫情指揮
      中心成立期間，應依指揮官之指示辦理。
  ⒑第70條：　
    ⑴有下列情事之一者，處3,000元以上15,000元以下罰鍰；必
      要時，並得限期令其改善，屆期未改善者，按次處罰之：
      一、違反第二十五條第二項規定。
      二、拒絕、規避或妨礙主管機關依第三十六條規定所定檢
          查、治療或其他防疫、檢疫措施。
      三、拒絕、規避或妨礙各級政府機關依第三十七條第一項
          第六款規定所定之防疫措施。
      四、違反第四十六條第二項檢體及其檢出病原體之保存規
          定者。
    ⑵有前項第一款情形，屆期仍未完成改善情節重大者，必要
      時，得命其停工或停業。
  ⒒第71條：
　  本法所定之罰鍰、停業，除違反第三十四條規定者，由中央
    主管機關處罰外，由地方主管機關處罰之。但有下列情事之
    一者，中央主管機關得處罰之：一、違反第九條、第五十八
    條至第六十條規定者。二、於中央流行疫情指揮中心成立期
    間，違反本法規定。
  ㈡相關公告：　
  ⒈衛福部109年1月15日衛授疾字第1090100030號公告略以： 「
    主旨：公告修正『傳染病分類及第四類與第五類傳染病之防
    治措施』如附件，並自即日生效。依據：傳染病防治法第3條
    、第39條第2項、第44條第1項第3款、第50條第4項規定。公
    告事項：一、本次修正係新增『嚴重特殊傳染性肺炎（COVID
    -19）』為第五類傳染病。…。」。
  ⒉衛福部於109年1月20日開設二級之中央流行疫情指揮中心，
    疾病管制署長周志浩為指揮官。（衛生福利部全球資訊網）
  ⒊衛福部於109年1月24日開設中央流行役期指揮中心，衛福部
    長陳時中為指揮官。（衛生福利部全球資訊網）
  ⒋中央流行疫情指揮中心於110年5月15日宣布雙北地區疫情警
    戒至第三級，至110年5月28日止。（衛生福利部全球資訊網
    ）
  ⒌中央流行疫情指揮中心於110年5月19日宣布全國至5月28日止
    提升警戒至第三級。（衛生福利部全球資訊網）
  ⒍衛福部110年5月16日衛授疾字第1100200449號公告略以：「
    主旨：公告嚴重特殊傳染性肺炎（COVID-19）第二級疫情警
    戒標準及防疫措施裁罰規定。依據：傳染病防治法第37條第
    1項第1款、第2款及第6款。公告事項：一、對象：於我國境
    内之全體民眾（含本國及外國之自然人、法人及非法人團體
    ）。二、期間：自110年5月11日起，停止適用日期由本部另
    行公告。三、本案公告對象除應遵守COVID-19第二級疫情警
    戒標準及防疫措施裁罰規定（詳如附件）；…。…」；附件：
    因應COVID-19第二級疫情警戒相關措施及裁罰規定表略以：
    「防疫措施：高感染傳播風險場域需全程佩戴口罩。法源依
    據：本部、金融監督管理委員會、國軍退除役官兵輔導委員
    會、交通部、經濟部、教育部、國防部、文化部、內政部於
    109年12月1日會銜公告『防治嚴重特殊傳染性肺炎，進入本
    公告所示高感染傳播風險場域應佩戴口罩，並自109年12月1
    日生效』及傳染病防治法第37條第1項第6款。罰則：傳染病
    防治法第70條第1項規定，處3千元以上1萬5千元以下罰鍰。
    」。
　⒎衛福部110年5月21日衛授疾字第1100200465號公告（下稱系
    爭5月21日公告）略以：「主旨：公告嚴重特殊傳染性肺炎
    （C0VID-19）第三級疫情警戒標準及防疫措施裁罰規定。依
    據：一、傳染病防治法第36條。二、傳染病防治法第37條第
    1項第1款、第2款及第6款。公告事項：一、對象：於我國境
    内之全體民眾（含本國及外國之自法人及非法人團體）。二
    、期間：自110年5月19日起，停止適用日期由本部另行公告
    。三、本案公告對象除應遵守COVID-19第三級疫情警戒標準
    及防疫措施裁罰規定(詳如附件），…。四、公告對象應遵守
    附件所列事頃，如有違反者，依據傳染病防治法第71條規定
    ，由地方主管機關依附件所列罰則本見違規情節據以裁處。
    五、不服本處分者，得自本處分送達翌日起30日內，繕具訴
    願書逕送本部，並由本部函轉行政院提起訴願。…」；附件
    ：因應C0VID-19第三級疫情警戒相關措施及裁罰規定表略以
    ：「防疫措施：外出時全程佩戴口罩，配合實聯制。法源依
    據：一、本部、金融監督管理委員會、國軍退除役官兵輔導
    委員會、交通部、經濟部、教育部、國防部、文化部、内部
    於109年12月1日會銜公告『防治嚴重特殊傳染性肺炎，進入
    本公告所示高感染傳播風險場域應佩戴口罩，並自109年12
    月1日生效』及傳染病防治法第37條第1項第6款。二、除前項
    『高感染傳播風險場域』應佩戴口罩，依傳染病防治法第36條
    ，民眾外出時應全程佩戴口罩，經勸導不聽者，依法裁處。
    罰則：傳染病防治法第70條第1項規定，處3千元以上1萬5千
    元以下罰鍰。」。
　⒏衛福部110年5月28日衛授疾字第1100200495號公告略以：「
    主旨：公告修正『嚴重特殊傳染性肺炎（COVID-19）第三級
    疫情警戒標準及防疫措施裁罰規定』。依據：一、傳染病防
    治法第36條。二、傳染病防治法第37條第1項第1款、第2款
    及第6款。公告事項：一、對象：於我國境内之全體民眾（
    含本國及外國之自然人、法人及非法人團體）。二、期間：
    自110年5月26日起，停止適用日期由本部另行公告。三、本
    案公告對象除應遵守COVID-19第三級疫情警戒標準及防疫措
    施裁罰規定（詳如附件），…。…七、本部110年5月21日衛授
    疾字第1100200465 號公告，與本公告不符部分，不再援用
    。」；附件：因應COVID-19第三級疫情警戒相關措施及裁罰
    規定表略以：「防疫措施：外出時全程佩戴口罩，配合實聯
    制。法源依據：一、本部、金融監督管理委員會、國軍退除
    役官兵輔導委員會、交通部、經濟部、教育部、國防部、文
    化部、內政部於109年12月1日會銜公告『防治嚴重特殊傳染
    性肺炎，進入本公告所示高感染傳播風險場域應佩戴口罩，
    並自109年12月1日生效』及傳染病防治法第37條第1項第6款
    。二、除前項『高感染傳播風險場域』應佩戴口罩外，依傳染
    病防治法第36條，民眾外出時應全程佩戴口罩，違反者依法
    裁處。罰則：傳染病防治法第70條第1項規定，處3千元以上
    1萬5千元以下罰鍰。定義說明：修正法源依據第二點刪除『
    勸導不聽者』等文字，以明確法律規定。惟於外出時確有飲
    食需求者，得於不特定對象保持社交距離或有適當阻隔設情
    形下，於飲食期間暫時取下口罩。」。
　⒐高雄市政府於110年5月19日14時26分許，以新聞及圖卡對外
    公布：「外出或於公共場域、室内空間未戴口罩者將立即開
    罰」之防疫措施（即系爭防疫措施）。
  ㈢系爭防疫措施是否合法有效？　　
    按系爭防疫措施是否有效，其前提為高雄市政府是否具有制
　  定系爭防疫措施之合法權限，茲詳述如下：
　⒈衛福部於109年1月15日已依傳染病防治法第3條規定，公告嚴
    重特殊傳染性肺炎（COVID-19）為第五類法定傳染病（衛生
    福利部109年1月15日衛授疾字第1090100030號公告參照），
    而傳染病防治法第7條規定：「主管機關應實施各項調查及
    有效預防措施，以防止傳染病發生；傳染病已發生或流行時
    ，應儘速控制，防止其蔓延。」、傳染病防治法第8條第1項
    規定：「傳染病流行疫情、疫區之認定、發布及解除，由中
    央主管機關為之；第二類、第三類傳染病，得由地方主管機
    關為之，並應同時報請中央主管機關備查。」，足認嚴重特
    殊傳染性肺炎（COVID-19）既列為第五類法定傳染病，其流
    行疫情、疫區之認定以及發布與解除，依傳染病防治法第8
    條規定均屬衛福部之權限，衛福部依傳染病防治法第7條規
    定，應實施各項有效防疫措施。高雄市政府對於嚴重特殊傳
    染性肺炎（COVID-19）之防治，除得依高雄市政府依傳染病
    防治法法第71條規定及衛福部系爭5月21日公告事項四之規
    定，依法裁罰外出不依規定全程佩戴口罩，經勸導不聽之境
    內民眾之外，就其餘防疫政策之決定及防疫措施並無事務管
    轄權。衛福部對於外出未全程佩戴口罩民眾之裁罰要件具有
    決策權限。
　⒉又衛福部依傳染病防治法第17條規定，於109年1月24日設立
    中央流行疫情指揮中心，由衛福部長陳時中兼任指揮中心指
    揮官，對於衛福部主管之嚴重特殊傳染性肺炎（COVID-19）
　　疫情之防治，雖具有決策事務管轄權限，但對於大量以及有
    因地制宜必要之執行工作，甚或決策事務，非不得將之列為
    地方制度法第2條第3款之委辦事項（指地方自治團體依法律
    、上級法規或規章規定，在上級政府指揮監督下，執行上級
    政府交付辦理之非屬該團體事務，而負其行政執行責任之事
    項），交付各地方政府（含高雄市政府），完成事務管轄權
    之移轉。然被告於本院審理中自承110年5月19日當時中央流
    行疫情指揮中心指揮官並未授權各地方政府可以自行決定民
    眾外出未佩戴口罩之處罰要件，顯見衛福部或指揮官並未將
    民眾外出未全程佩戴口罩之處罰要件，列為地方制度法第2
    條第3款之委辦事項而移轉事務管轄權予各地方政府。從而
    高雄市政府並未就上開處罰要件之事項，經由事務管轄權之
    移轉，自衛福部取得取就上開處罰要件之事務管轄權。
  ⒊高雄市政府於110年5月19日14時7分、14時26分，透過高雄市
    政府新聞局、衛生局網站及市長記者會發布之系爭防疫措施
    ，規定高雄市轄區內之民眾，外出未依規定全程佩戴口罩者
    ，逕予裁處，此防疫措施之規範對象為高雄市區內之民眾，
    係屬相對人得特定之範圍，具一般性特徵，且與外出未全程
    佩戴口罩之具體事件相關連，課予外出之高雄市區內民眾全
    程佩戴口罩之作為義務，如有不依規定者，逕行施以一定之
    裁罰，故系爭防疫措施之法律性質屬於對人之一般處分無訛
    。然高雄市政府就系爭防疫措施（一般處分）並無法定（傳
    染病防治法）之事務管轄權，亦未自衛福部取得事務管轄權
    之移轉，已如前述，故高雄市政府發布之爭防疫措施，係屬
    欠缺事務管轄權之一般處分，依行政程序法第111條第6款規
    定「行政處分有下列各款情形之一者，無效︰...六、未經授
    權而違背法規有關專屬管轄之規定或缺乏事務權限者。....
    」，應屬無效之行政處分。
  ㈣原告於110年5月22日外出時未佩戴口罩，被告得否未經勸導
    ，逕依違反傳染病防治法第36條、第70條第1項第2款規定予
    以裁罰？
  ⒈經查，被告裁罰原告無非係認原告違反傳染病防治法法第36
    條規定，而依同法第70條第1項第2款規定予以裁處。然被告
    涵攝原告違規行為是否構成違反傳染病防治法第36條規定之
    過程中，作為大前提之系爭防疫措施，應以合法有效為前提
    ，惟系爭防疫措施因欠缺事務管轄權，係屬無效，已如前述
    ，則原告以無效之系爭防疫措施作為裁罰依據，適用法規即
    有錯誤，原告訴請撤銷，非無理由。
  ⒉被告雖辯稱高雄市政府於110年5月19日即已依傳染病防治法
    第36條規定採行系爭防疫措施，並於當日下午經由高雄市第
    79次應變會議記者會公布系爭防疫措施，早於衛福部110年5
    月21日公告之防疫措施裁罰規定，且中央指揮官於110年5月
    19日記者會中表示尊重地方政府，故高雄市政府依傳染病防
    治法第36條規定有作成系爭防疫措施之權限云云。經查，衛
    福部系爭5月21日公告，其規範對象為境內民眾，雖不具一
    般性特徵，但係規範外出未全程佩戴口罩，不應勸導者之民
    眾，堪認與具體事件有相當之關連性，該公告亦表明不服者
    ，得於公告送達後30日內提出訴願，顯見衛福部發布之上開
    公告係屬一般處分之下命處分。倘衛福部或指揮官有意將高
    雄市地區內民眾外出未全程佩戴口罩之行為，變更其裁罰要
    件（刪除不聽勸導之裁罰要件），亦應以訂立一般處分之方
    式行之，或明確、具體地將此事項列為地方制度法規範之委
    辦事項，將事務權移轉高雄市政府管轄，而非於記者會以籠
    統、不明確之口諭方式表示尊重地方政府。況被告亦不否認
    高雄市政府作成系爭防疫措施之前後均未事先取得衛福部或
    中央流行疫情中心指揮官之授權或核可。自不得以指揮官於
    記者會泛稱防疫措施尊重地方政府機關云云，即謂已事先獲
    得授權發布系爭防疫措施。又衛福部系爭5月21日公告之適
    用期限自110年5月19日起，而凌晨零時為一日之始，而高雄
    市政府於110年5月19下午發布系爭防疫措施前，該公告已開
    始適用，故被告辯稱系爭防疫措施先於該公告發布云云，亦
    非可採。況系爭防疫措施為無效之一般行政處分，已如前述
    ，自無探討比較與衛福部系爭5月21日公告何者先發布適用
    之必要。
　⒊至原告主張被告發布之系爭防疫措施違反傳染病防治法法第3
    7條第1項第6款、第3項規定云云。然查，系爭防疫措施既屬
    無效，已如前述，於此即無再探討系爭防疫措施違反傳染病
    防治法法第37條第1項第6款、第3項規定之法律效果之必要
    ，併此敘明。
  ㈤綜上所述，被告雖於110年5月22日16時40分許，查獲原告外
    出時未佩戴口罩，然上開違規時間應適用衛福部系爭5月21
    日公告附件所列之裁罰規定（應先勸導），被告不察，未予
    勸導，即將無效之系爭防疫措施列為傳染病防治法法第36條
    所規定之防疫措施而予適用，併依同法第70條第1項第2款規
    定逕行裁處，適用法律即有錯誤，訴願決定遞予維持，於法
    亦屬不合，原告訴請撤銷訴願決定及原處分，為有理由，應
    予准許。
六、本件事證已臻明確，兩造其餘攻擊防禦方法之提出，與判決
    結果不生影響，爰不予一一論駁，併予敘明。
據上論結，本件原告之訴為有理由，爰依行政訴訟法第98條第1
項前段，判決如主文。
中　　華　　民　　國　　111 　年　　9 　　月　　13　　日
                  行政訴訟庭　法　官　吳文婷
上為正本係照原本作成。　　　　　　　　　
如不服本判決，應於判決送達後20日內，向本院提出上訴狀並表
明上訴理由（原判決所違背之法令及其具體內容或依訴訟資料可
認為原判決有違背法令之具體事實），其未載明上訴理由者，應
於提出上訴後20日內向本院補提理由書（上訴狀及上訴理由書均
須按他造人數附繕本，如未按期補提上訴理由書，則逕予駁回上
訴），並應繳納上訴裁判費新臺幣3,000元。
中　　華　　民　　國　　111 　年　　9 　　月　　13　　日
                              書記官  洪嘉慧